臺灣高等法院臺南分院刑事判決
111年度金上訴字第1092號
上  訴  人  臺灣臺南地方檢察署檢察官
被      告  陳秀如

選任辯護人  陳旻沂律師
上列上訴人因被告詐欺等案件，不服臺灣臺南地方法院111年度
金訴字第221號中華民國111年7月12日第一審判決（起訴案號：
臺灣臺南地方檢察署111年度營偵字第37號），提起上訴，本院
判決如下：
    主  文
上訴駁回。
    理  由
一、公訴意旨略以：被告陳秀如於民國110年5月24日前某時，加
    入真實姓名年籍不詳之某詐欺集團成員所主持、操縱及指揮
    ，具有持續性、牟利性之詐欺集團犯罪組織，與自稱「黃泰
    元」之成年人及其他身分不詳之詐欺集團成年成員，基於三
    人以上共同加重詐欺取財、提領匯入款項交付不明人士之掩
    飾犯罪所得去向之共同洗錢犯意，與參與洗錢犯罪組織之犯
    意聯絡，於110年5月24日前某時，將所申辦之京城銀行帳號
    000000000000號帳戶（下稱京城銀行帳戶）之資料，提供予
    詐欺集團成員，供詐欺集團成員收受詐欺被害人匯入之款項
    ，被告並擔任車手依指示提領並交付匯入款項。該詐欺集團
    成員於取得被告提供之京城銀行帳戶資料後，即由其所屬之
    詐欺集團成員於110年4月間，透過臉書結識告訴人謝佩燁，
    向告訴人謝佩燁佯稱：加入博奕平台後註冊會員可賺取利潤
    等語，致告訴人謝佩燁陷於錯誤，於110年5月24日10時15分
    許，匯款新臺幣（下同）300萬元至京城銀行帳戶。嗣後被
    告即依「黃泰元」指示，於同日11時11分許至臺南市○○區○○
    路000號京城銀行○○分行臨櫃提領270萬元，再於同日16時30
    分至31分許至ATM分3次共提領9萬元後，於同日18時許，在
    臺南市○○區○○路000號○○國中大門口前，交付詐欺集團成員
    ，以上開方式取得詐騙款項並提領該等款項掩飾匯入詐騙款
    項去向。因認被告涉犯刑法第339條之4第1項第2款之三人以
    上共同犯詐欺取財罪、洗錢防制法第14條第1項之一般洗錢
    罪、組織犯罪防制條例第3條第1項後段之參與犯罪組織罪嫌
    。
二、按犯罪事實應依證據認定之，無證據不得認定犯罪事實；不
    能證明被告犯罪者，應諭知無罪之判決，刑事訴訟法第154
    條第2項、第301條第1項分別定有明文。次按，事實之認定
    ，應憑證據，如未能發現相當證據，或證據不足以證明，自
    不能以推測或擬制之方法，為裁判基礎；且認定不利於被告
    之事實須依積極證據，苟積極證據不足為不利於被告事實之
    認定時，即應為有利於被告之認定；認定犯罪事實所憑之證
    據，雖不以直接證據為限，間接證據亦包括在內，然無論直
    接證據或間接證據，其為訴訟上之證明，須於通常一般之人
    均不致有所懷疑，而得確信其為真實之程度者，始得據之為
    有罪之認定，倘其證明尚未達到此一程度，而有合理之懷疑
    存在，無從使事實審法院得有罪之確信時，即應由法院為諭
    知被告無罪之判決（最高法院30年上字第816號、40年台上
    字第86號、76年度台上字第4986號判決意旨參照）。又按檢
    察官就被告犯罪事實，應負舉證責任，並指出證明之方法，
    亦為刑事訴訟法第161條第1項所明定。因此，檢察官對於起
    訴之犯罪事實，應負提出證據及說服之實質舉證責任，倘其
    所提出之證據，不足為被告有罪之積極證明，或其指出證明
    之方法，無從說服法院以形成被告有罪之心證，基於無罪推
    定之原則，自應為被告無罪判決之諭知（最高法院92年度台
    上字第128號判決意旨參照）。
三、公訴意旨認被告涉有上開加重詐欺取財等犯行，無非係以被
    告之供述、證人即告訴人謝佩燁之證述、告訴人與詐欺集團
    成員之LINE對話紀錄翻拍照片、匯款單翻拍照片、京城銀行
    帳戶交易明細、京城銀行○○分行臨櫃監視錄影畫面截圖、AT
    M監視錄影畫面截圖為其論據。訊據被告固坦認京城銀行帳
    戶為其開立所有，且於110年5月24日分別臨櫃提領270萬元
    及自ATM分5次共提領15萬元後，於同日18時許，在○○國中大
    門口前，交付252萬元予「黃泰元」指定之人收取等情不諱
    ，惟堅詞否認有何加重詐欺取財等犯行，辯稱：「黃泰元」
    購買我在福建省朋友店內寄賣的壽山石，價金48萬元，要我
    提供帳戶匯錢，過1、2天「黃泰元」打電話跟我說，剛好有
    朋友要還他一筆300萬元，先匯到京城銀行帳戶，扣除48萬
    元價金後，會派人來拿走剩下款項，故我只是純粹買賣石頭
    ，不知道「黃泰元」是在騙我等語，辯護人為被告亦辯護稱
    ：㈠被告是遭「黃泰元」所騙，而提供京城銀行帳戶，並同
    意幫他提領款項，並無不法所有或犯罪之意思及行為。㈡京
    城銀行帳戶是被告平日正常使用中之帳戶，尤其是供以運送
    貨物為業之同居人林富順的客戶匯入運費之用，也供被告按
    月繳納疫情紓困貸款10萬元本息之用，被告應無冒著被查獲
    、被警示停用之風險而仍提供給詐欺集團使用之可能。㈢被
    告原住福建省福州市，後來嫁到台灣來，被告是在福州市認
    識台商「黃泰元」，因而熟識並產生信賴感，後來「黃泰元
    」以48萬元之價格購買石頭藝品，並說因人在大陸，不方便
    受款及領款，有客戶要匯一筆300萬元，而請被告提供帳戶
    幫忙受款，並於扣除48萬元價金後，將252萬元領出交給另
    一位客戶，被告因信任及未警覺等因素，不疑有他，才同意
    提供帳戶並代為受款及領款交付，並無參加詐欺集團之犯罪
    意思等語。
四、經查，京城銀行帳戶為被告所申設，且被告於110年5月24日
    分別臨櫃提領270萬及自ATM分5次共提領15萬元後，於同日1
    8時許，在○○國中大門口前，交付252萬予「黃泰元」指定之
    人收取等情，業據被告坦承不諱（警卷第1-5頁、偵卷第25-
    27頁），並有被告於京城銀行○○分行臨櫃監視錄影畫面截圖
    、ATM監視錄影畫面截圖共2張（警卷第7-8頁）、京城商業
    銀行股份有限公司110年6月22日京城數業字第1100004648號
    函暨檢附之被告開戶資料、帳戶交易明細各1份（警卷第36-
    39頁）附卷可稽。又詐欺集團成員以如上之詐欺方式，詐騙
    告訴人謝佩燁，致其陷於錯誤，依指示將300萬元匯入京城
    銀行帳戶，已據證人即告訴人謝佩燁於警詢時（警卷第9-11
    頁）證述明確，且有臺中市政府警察局霧峰分局國光派出所
    陳報單、受理各類案件紀錄表、受（處）理案件證明單、受
    理詐騙帳戶通報警示簡便格式表、內政部警政署反詐騙諮詢
    專線紀錄表、金融機構聯防機制通報單各1份（警卷第14、1
    7-25頁）、告訴人謝佩燁之LINE對話紀錄翻拍照片、匯款單
    翻拍照片共12張（警卷第30-35頁）在卷可稽。據上可知，
    被告所有京城銀行帳戶，確已遭詐欺集團用以作為詐騙告訴
    人謝佩燁之事實，應堪認定。
五、惟查：
　㈠刑法關於犯罪之故意，係採希望主義，不但直接故意，須犯
    人對於構成犯罪之事實具備明知及有意使其發生之兩個要件
    ，即間接故意，亦須犯人對於構成犯罪之事實預見其發生，
    且其發生不違背犯人本意始成立。申言之，刑法上的「故意
    」包含「知」與「欲」，行為人除須對構成犯罪之事實有認
    識以外（知），並有「希望其發生」或「其發生並不違背其
    本意」（欲），方能構成犯罪。而邇來因詐欺集團猖獗，各
    類型的詐騙案實已成為我國目前最嚴重的經濟犯罪行為之一
    ，政府為打擊犯罪，避免民眾財產之嚴重損失，亦不斷宣導
    提醒注意，除呼籲民眾勿因一時貪念、不察，為詐欺集團所
    趁，匯入款項予不明人士外，亦勸諭民眾勿貪圖小利，出賣
    （租）帳戶、電話門號予詐欺集團使用，成為詐欺集團幫兇
    ，是以有償方式取得人頭帳戶愈趨困難，詐欺集團成員為取
    得人頭帳戶，轉以詐騙方式取得，欺罔方式千變萬化，手法
    不斷推陳出新，若一般人會因詐欺集團成員言詞相誘而陷於
    錯誤，進而交付鉅額財物，則金融帳戶之持有人亦有因相同
    原因陷於錯誤，並交付帳戶資訊之情形，自不能以吾等客觀
    合理之智識經驗為基準，遽而推論被告必具相同警覺程度，
    而對構成犯罪之事實必有預見。　　
　㈡被告及辯護人辯稱：京城銀行帳戶是平日正常使用中之帳戶
    ，尤其是供以運送貨物為業之同居人林富順的客戶匯入運費
    之用，也供被告按月繳納疫情紓困貸款10萬元本息之用等語
    ，並提出京城銀行帳戶存摺封面及內頁影本1份（原審卷第5
    9-69頁）、利息收據1紙（原審卷第71頁）、同居人林富順
    之職業聯結車駕駛執照影本1紙（原審卷第73頁）為證。經
    檢視京城銀行帳戶之交易狀況，自110年2月17日開始，每月
    固定有一筆3,200多元的放款支出，為繳交紓困貸款的本息
    ，且京城銀行帳戶交易往來頻繁，依據被告之供述，是其同
    居人林富順從事貨運業的運費收入。從而，被告辯稱：京城
    銀行帳戶為其日常使用的帳戶等語，可信為真實。再者，於
    告訴人匯入300萬元之前，京城銀行帳戶尚有餘額2萬4,562
    元，有京城銀行帳戶交易明細1份（警卷第38-39頁）可憑。
    據上而論，京城銀行帳戶既為被告存款、收取同居人林富順
    從事貨運業之運費收入、繳付相關貸款及費用之日常使用帳
    戶，衡情被告實無將現在及將來供日常使用之京城銀行帳戶
    提供予詐欺集團，以致自身因帳戶遭列警示戶而無法領取存
    款，及無法繳付相關貸款、費用之可能。承上說明，被告辯
    稱：我是被「黃泰元」騙了，我沒有參與詐欺集團，亦無詐
    欺及洗錢之犯意聯絡等語，應非全然不可採信。
　㈢又告訴人係於110年5月24日10時15分許，匯款300萬元至京城
    銀行帳戶，而被告於同日11時11分許，前至京城銀行○○分行
    臨櫃提領270萬元，復於同日16時30分至32分許在ATM分5次
    共提領15萬元，尚有餘額17萬4,562元（含被告原先存款2萬
    4,562元），有上開京城銀行帳戶交易明細1份（警卷第38-3
    9頁）可按。依上而論，被告於110年5月24日11時11分許，
    在京城銀行○○分行臨櫃領款時，應可輕易得知京城銀行帳戶
    已匯入300萬元，果如被告係與詐欺集團有共同犯意之聯絡
    ，並擔任提領被害人款項之車手工作，則被告理應於臨櫃領
    款時將300萬元全數領出，或以臨櫃及ATM將之全部提領一空
    ，焉會僅提款計285萬元（臨櫃提領270萬元及ATM提領15萬
    元），而遺留詐騙款項15萬元在京城銀行帳戶內，並事後因
    列為警示帳戶而遭圈存？從而，被告辯稱：300萬元中之48
    萬元，是「黃泰元」要付給我的價金，是我自己的錢，想說
    先放在銀行等語，亦非全然無據。
　㈣檢察官上訴意旨雖略以：⒈被告就與「黃泰元」買賣交易壽山
    石之重要事項，前後供述矛盾，且依被告所述，在「黃泰元
    」給付價金前1年，即將價值不斐之壽山石交給「黃泰元」
    ，並未要求提出擔保或簽立書面證明，顯然悖於常情。又在
    雙方無特殊信賴關係下，「黃泰元」竟願意將高於壽山石價
    金數倍之300萬元轉帳至毫無信任關係的被告帳戶內，且被
    告依「黃泰元」指示交付252萬元時，亦無交付簽收之證明
    ，顯屬可疑。⒉倘若被告所辯屬實，理應立即將其與「黃泰
    元」之交易聯繫紀錄留存，以為自保，並於警詢、偵訊之舊
    手機尚未丟棄時，即應將與「黃泰元」的通聯紀錄提供予司
    法機關，然被告不僅未如此為之，反而將訊息刪除、手機丟
    棄，亦無法提出壽山石交易之證明，是被告所辯，顯難遽行
    採信。⒊被告臨櫃提領270萬元，告知銀行行員領款是要開生
    技公司等語，隨後於同日16時30分至32分又至ATM分次提領
    款項共15萬元，此乃京城銀行以自動提款機每日提款累積限
    額之上限，可推知被告未在當日將款項全數領出，有可能係
    未留意提領上限之規定，而不及在當日全數領出，而該帳戶
    在同日21時29分即通報為警示帳戶，帳戶內餘款在同日21時
    39分遭圈存，均顯示被告為達到順利提領款項之目的，已採
    取刻意分次提領及告知不實用途等方式，以避免銀行人員察
    覺有異予以阻撓或報警，此亦與一般詐欺集團之車手提供帳
    戶作為匯入贓款之用，後續再迅速移轉犯罪所得之情狀相類
    似，足徵被告當屬熟知內情之人，而確與不詳詐欺集團同具
    洗錢及詐欺取財之犯意聯絡無疑。⒋京城銀行帳戶內存款餘
    額2萬多元，係同居人林富順之客戶匯款，並非被告的存款
    ，是縱使京城銀行帳戶遭凍結，也不會因此蒙受任何損失，
    然被告卻能獲利甚鉅，是尚難以京城銀行帳戶有餘額2萬多
    元，即以此作為對被告有利之認定等語。惟查：
　⒈按被告否認犯罪所持之辯解縱屬不能成立，仍非有積極證據
    足以證明其犯罪行為，不能遽為有罪之認定（最高法院30年
    上字第1831號判決意旨參照）。關於被告販賣壽山石藝品給
    「黃泰元」乙節，被告雖有提出「黃泰元」之台胞證照片、
    壽山石藝品照片各1張（原審卷第39頁）為證。然查，由於
    販售的地點在大陸地區，被告所稱幫忙販賣的友人並無法傳
    喚到庭詰問；復被告於原審時陳稱：因為手機更換，舊的手
    機裡的資料都沒了等語（原審卷第50-51頁）；又「以『黃泰
    元』台胞證相片上顯示之資料，以國民身分證影像檔查詢，
    並無相符資料，且與被告確認完畢，研判該張台胞證相片並
    不真實」，有竹山分局偵查隊111年03月27日員警職務報告1
    紙（原審卷第33頁）可考。依上所述，就被告與「黃泰元」
    間是否確有壽山石藝品買賣之事，固無任何證據資料可資證
    明，惟揆之前開判決意旨，被告此部分辯稱縱仍有疑義，然
    尚難依此以為被告不利之認定。
　⒉被告於偵查時供稱：（你臨櫃提領270萬元，你如何跟銀行櫃
    檯說你要作何用？）我跟櫃檯說我本身要開生技公司，我也
    的確想要開生技公司。（但你本次提款就是要給「黃泰元」
    ，並非要開公司，為何說謊？）我想說這個理由櫃檯才會讓
    我領錢。（銀行本來就會讓你提款，只是要防制大額洗錢，
    你為何要騙櫃台？）其實我不知道，我也是想說我要開生技
    公司的等語（偵卷第27頁）。基此，被告在臨櫃提領270萬
    元時，固對於銀行行員詢問提款目的時，為不實之陳述，然
    被告或可能係因怕銀行行員囉嗦、或可能認為需要陳述、解
    釋較多、或可能擔心遭到阻攔，而有多種可能性存在，故尚
    不得僅以被告未據實告知銀行行員提領款項之真正目的，即
    為被告不利之認定。
　⒊復次，被告臨櫃提領270萬元及自ATM分5次共提領15萬元，雖
    與一般人提領款項之情形有別，然一般詐欺集團車手或有1
    次將全部詐騙款項提領完畢，或有分次提領部分款項，不一
    而足，且就本件而言，縱被告係臨櫃提領300萬元，亦不會
    因此而引起銀行人員察覺有異，當無所謂分次提領以避免銀
    行人員察覺之情形。從而，檢察官主張：被告刻意採取分次
    提領，與一般詐欺集團車手情狀相類似，足徵被告當屬熟知
    內情之人，而確與不詳詐欺集團成年成員同具洗錢及詐欺取
    財之犯意聯絡等語，核屬無據。
　⒋又於告訴人匯入300萬元之前，京城銀行帳戶尚有餘額2萬4,5
    62元，已如前述。該款項雖為同居人林富順從事貨運業之運
    費收入，然林富順與被告既屬同居關係，並以被告所有京城
    銀行帳戶作為其運費收入匯入之帳戶，可知京城銀行帳戶內
    之款項為其等共同生活經濟來源之一，故該款項因警示帳戶
    而無法使用，被告亦因此而受有損失或不便甚明。從而，檢
    察官主張：京城銀行帳戶內存款餘額2萬多元，係同居人林
    富順之客戶匯款，並非被告的存款，是縱使被告京城銀行帳
    戶遭凍結，也不會因此蒙受任何損失云云，應屬無據。
　㈤承上各情，本件不能僅憑被告所有京城銀行帳戶遭不詳詐欺
    集團用以收取詐欺犯罪所得，及被告有代為提領款項交付之
    行為，即遽予推論被告係基於加重詐欺取財、洗錢及參與犯
    罪組織之直接故意或不確定故意，而為上開行為，自無從以
    加重詐欺取財罪、洗錢罪及參與犯罪組織罪相繩。
六、綜上所述，公訴意旨就被告涉犯加重詐欺取財等犯行所提出
    之證據，尚未達到通常一般之人均不致有所懷疑，而得確信
    被告確有其所指上開犯行之心證程度。此外，復無其他積極
    證據足認被告有上開加重詐欺取財等犯行，揆諸前揭法條及
    判決意旨，即屬不能證明被告犯罪，自應為被告無罪之諭知
    。　　
七、原審以不能證明被告有上開加重詐欺取財等犯行，而為被告
    無罪之諭知，核無違誤。檢察官上訴意旨猶執前詞，指摘原
    判決不當，為無理由，應予駁回。
據上論斷，應依刑事訴訟法第368條，判決如主文。
本案經檢察官蔡佳蒨提起公訴，檢察官李佳潔提起上訴，檢察官
劉榮堂到庭執行職務。
中　　華　　民　　國　　111 　年　　11　　月　　10　　日
                  刑事第一庭    審判長法  官　陳連發
                                      法  官　何秀燕
                                      法　官  洪榮家
以上正本證明與原本無異。
檢察官如不服本判決應於收受本判決後20日內向本院提出上訴書
，其未敘述上訴理由者並得於提起上訴後20日內向本院補提理由
書(但應受刑事妥速審判法第9條規定限制)。
被告不得上訴。
                                      書記官　謝麗首
中　　華　　民　　國　　111 　年　　11　　月　　10　　日